臺灣臺中地方法院民事判決　　　　　　　100年度婚字第427號
原　　　告　林盈秀
訴訟代理人　蘇亦洵律師
被　　　告　曾博
上列當事人間請求離婚事件，本院於中華民國一百年十一月三日
言詞辯論終結，判決如下：
    主      文
原告之訴駁回。
訴訟費用由原告負擔。
    事實及理由
壹、原告主張：兩造於民國八十九年十二月五日結婚，婚後雖雙
    方個性不合，且被告主觀意識強烈、不易溝通，但雙方均能
    自我克制，相互容忍。被告於婚前已知悉原告因財務處理不
    當而有負債，但仍同意與原告結婚，且表示願意協助原告解
    決債務問題，然自九十一年初起，被告即不再對原告負債伸
    出援手，原告亦因該債務既為婚前所發生，不願再接受被告
    幫助，之後僅以自己收入清償債務，而未求助被告。於九十
    二年間起，被告從事房屋仲介業務而收入不穩定，詎被告不
    思本身是否奮力工作、房屋交易景氣等情，率將自己收入不
    穩定之原因，怪罪於原告婚前負債。且被告個性轉變為強勢
    任性，無法控制情緒，稍不順意即大發雷霆、大聲咆哮、斥
    責原告婚前負債之事，稱收入不穩定都是原告害的等語。原
    告動輒得咎，終日提心吊膽，生活遭受龐大壓力，因無法再
    與被告相處，於九十七年五月間與被告分居，獨自在外租屋
    居住。之後因婆婆不斷懇求原告再給予被告機會，且保證被
    告會改去之前壞脾氣，於九十七年八月間，原告返家與被告
    同住。孰料，原告返家與被告同住後，被告仍時常將其收入
    不穩定怪罪於原告，屢屢對原告大聲咆哮、指責，遇工作不
    順時，甚至向原告表示因無法生活，要與原告一同燒炭自殺
    ，或將原告殺害後，自己再自殺等語。原告長期面對被告情
    緒化之行為，精神已痛苦不堪，復遭被告前開言語恫嚇，實
    無法再與被告共同生活，於九十九年六月再次搬出而與被告
    分居至今。而於兩造分居期間，被告多次打電話騷擾原告，
    如「我等下出去被車撞死」、「我若胡亂講我就會被車撞死
    」、「你給被人活打打死啦」、「你若做的太超過天會給你
    收去哦」等語相脅且恫嚇原告，於原告提起本件訴訟之後，
    打電話辱罵「你這麼夭壽喔，啊，這麼夭壽喔」、「你有良
    心嗎，你一定會有報應的」、「你一定會有報應的啦，你一
    定會有報應的」，令原告不堪其擾。自一００年八月八日起
    ，被告又不斷撥打原告手機，質疑原告離婚動機，或要求原
    告還錢，或將兩造婚姻失和原因歸咎於原告，甚至口出惡言
    、粗話。兩造間之婚姻已生破綻而無回復之希望，確有難以
    維持婚姻之重大事由，爰依民法第一千零五十二條第二項規
    定，請准判決兩造離婚等語。並聲明：如主文所示。
貳、被告則以：原告婚前陸續向伊借錢，總共借了大約新臺幣（
    下同）五十幾萬元，結婚時也收了三十六萬元聘金。否認婚
    前知悉原告負債之事，婚前原告是以其父母親生病而一直向
    伊借錢，婚後於九十年間始知悉原告婚前負債高達二、三百
    萬元，惟原告仍陸陸續續五萬、十萬的一直向伊拿錢，伊幫
    原告還掉約一百多萬元，為了原告目前尚有三十多萬元的負
    債，伊無法償還債務時，就會跟原告要之前原告欠伊的錢，
    然原告從來沒有還過伊錢。兩造婚姻關係存續期間，為了錢
    經常爭吵，只要伊請求原告還錢及問原告為何婚前負債高達
    二、三百萬元，原告就吵著要離婚。原告婚後第二天即吵著
    要離婚，明顯是藉結婚詐騙，是因伊表示要告原告詐騙結婚
    ，原告才跟伊維持了十幾年的婚姻。否認有要與原告一起燒
    炭，伊的意思是原告不還錢，是要逼伊去自殺。錄音譯文並
    不完整，對話都是原告作假，關於原告欠債的部分都消音掉
    了。原告於九十九年六月二日離家後，伊打了百通電話給原
    告，要請原告回家，內容為原告欠伊錢，伊請原告還錢等語
    ，資為抗辯。並聲明：原告之訴駁回。
、得心證之理由：
一、兩造於八十九年十二月五日結婚，婚姻關係現仍存續中，及
    兩造於九十九年六月開始分居之事實，有戶籍謄本在卷可證
    ，且為兩造所不爭執，堪認為真實。
二、按婚姻係以夫妻之共同生活為目的，配偶應互信互賴、相互
    協力，以保持共同生活之圓滿、安全及幸福，因而夫妻應相
    互尊重以增進情感和諧及誠摯之相處，此為維持婚姻之基礎
    ，若此基礎不復存在，致夫妻無法共同生活，無復合之可能
    者，即應認有難以維持婚姻之重大事由存在。但其事由應由
    夫妻一方負責者，僅他方得請求離婚，是其所採者為消極破
    綻主義精神，而非積極破綻主義。關於是否為難以維持婚姻
    之重大事由，其判斷標準為婚姻是否已生破綻而無回復之希
    望。至民法第一千零五十二條第二項所稱「有前項以外之重
    大事由，難以維持婚姻者」，係抽象的、概括的離婚事由，
    此乃緣於民國七十四年修正民法親屬編時，為因應實際需要
    ，參酌各國立法例，導入破綻主義思想所增設。但其事由應
    由夫妻一方負責者，僅他方得請求離婚，是其所採者為消極
    破綻主義精神，而非積極破綻主義。關於「難以維持婚姻之
    重大事由」，其判斷之標準為婚姻是否已生破綻而無回復之
    希望。而婚姻是否已生破綻無回復之希望，則應依客觀之標
    準，即難以維持婚姻之事實，是否已達於倘處於同一境況，
    任何人均將喪失維持婚姻意欲之程度而定。至於同條項但書
    所規定「難以維持婚姻之重大事由應由夫妻之一方負責者，
    僅他方得請求離婚」，乃因如肯定有責配偶之離婚請求，無
    異承認恣意離婚，破壞婚姻秩序，且有背於道義，尤其違反
    自己清白(clean hands) 之法理，有欠公允，同時亦與國民
    之法感情及倫理觀念不合，因而採消極破綻主義。倘該重大
    事由，夫妻雙方均須負責時，應比較衡量雙方之有責程度，
    僅責任較輕之一方得向責任較重之他方請求離婚，如有責程
    度相同時，雙方均得請求離婚，始屬公允，是責任較重之一
    方應不得向責任較輕之之他方請求離婚（最高法院八十八年
    度臺上字第一五一五號、九十四年度臺上字第一一五、二０
    五九號判決、九十五年度第五次民事庭會議決議意旨參照）
    。
三、原告主張兩造之婚姻關係，因可歸責於被告之此等事由，已
    生重大裂痕，亦無回復希望等事實，則為被告否認，並以前
    詞置辯，揆諸民事訴訟法第二百七十七條前段規定之舉證責
    任分配法則，自應由原告就該有利於己之事實負舉證之責。
    經查：
（一）由原告所提出之錄音日期分別為一００年三月十九日、三
      月二十二日、三月二十八日、四月六日之錄音譯文觀之，
      被告固承認自己脾氣不好、情緒化、遇到挫折時稱自己要
      燒炭自殺等，惟婚後於九十年五、六月份間，原告即草擬
      一份債務金額高達近一百六十萬元之負債清單交給被告及
      被告父親，被告父親並替原告償還其中之七萬元之事實，
      有負債表一件在卷可稽，並據證人即被告父親曾口市到庭
      證述明確（本院一００年十一月三日言詞辯論筆錄參照）
      ，足認原告婚前確實積欠龐大卡債，且並未於結婚時據實
      以告，否則應不至於在婚後草擬負債清單交由被告及被告
      父親；而原告自承於兩造婚後，被告即陸續替原告清償債
      務，而不論被告替原告償還之金額為何，在被告面臨重大
      經濟壓力之情形下，原告卻無任何償還債務或分擔之表示
      ，則被告因經濟困窘，在悲憤、沮喪、無助之情形下，縱
      有使用情緒性字眼責備、斥責原告，甚至表達有結束自己
      生命之念頭之不當行為，惟原告對於被告上開行為，亦難
      辭其咎。又兩造婚姻生活雖因金錢問題時有爭執，惟夫妻
      口角，在所難免，且證人即被告母親郭秀霞到庭亦證稱伊
      與兩造同住時，兩造相處還不錯等語（本院一００年九月
      二十九日言詞辯論筆錄參照），原告未能舉證證明兩造間
      之爭執已逾越夫妻通常所能忍受之程度，而有侵害人格尊
      嚴與人身安全之不堪同居，到達嚴重程度之虐待，或兩造
      婚姻已生破綻而無回復之希望，自難為有利於原告之認定
      。
（二）於兩造分居期間，被告在兩造通話中，曾表示「我等下出
      去被車撞死」、「我若胡亂講我就會被車撞死」、「你給
      被人活打打死啦」、「你若做的太超過天會給你收去哦」
      等語，有前開錄音譯文可證，惟細譯前開譯文內容，被告
      是為強調所述屬實，始稱若亂講則被車撞死，並非以死相
      脅；又通觀一００年三月二十二日第二通錄音譯文之前後
      文：「（被告：你現在在想啥？）原告：你在煩惱啥？（
      被告：我煩惱你剛才在挖窖在給我跳）原告：啊你感覺呢
      （被告：啊）原告：你會怕嗎（被告：我感覺你很夭壽咧
      ）原告：你會怕嗎（被告：啊）原告：你會怕嗎（被告：
      可惜尪仔某十年，整顆頭殼只有想要挖窖給我跳，我甘真
      正對你那麼歹）原告：啊你為什麼這十年要這樣對待我（
      被告：怎麼對待你啊，干有給你打過一下）原告：這比打
      還要恐怖（被告：怎樣叫比打還要恐怖，你給被人活打打
      死啦）原告：我被人打死你會比較好過（被告：心甘這麼
      黑毒哦）原告：啊我被人打死你甘會較好過（被告：啊）
      原告：你為什麼要這樣這樣你會比較好過嗎（被告：啊你
      會無緣無故打電話來給我說這樣）原告：你會怕嗎（被告
      ：你你真夭壽咧，你若做的太超過，天會給你收去哦，啊
      ，愛你叫你回來啊，是怎樣對不起你」，亦難認被告有如
      原告所指恫嚇、威脅之意，均無從為有利於原告之認定。
      另原告所提之錄音日期自一００年八月一日至二十日之錄
      音譯文，固足證明被告質疑原告離婚動機，或要求原告還
      錢，惟被告亦一再表示希望原告能夠返家同住，反係原告
      對於被告返家同住之請求，冷然拒絕，封閉與被告溝通之
      管道。
（三）本件原告於九十九年六月間自行離家，兩造因此分居至今
      ，已如前述，原告既未能舉證證明有不能履行同居義務之
      正當情事，則原告對於兩造長期分居，自應負較重之責任
      。
（四）本件被告於本件審理期間，明確表示希望繼續維持婚姻關
      係，甚至表示不向原告追討其替原告代償之金錢，只希望
      原告返家同住；且徵諸夫妻間相處，首重彼此包容，互相
      關愛、扶持，並以共同經營婚姻生活為要件，縱雙方有磨
      擦爭執，亦應尋求溝通解決之道，絕非一昧逃避或消極離
      家即可克服問題。而兩造婚姻生活或有未能相互協調之處
      ，抑或尚有歧見及衝突，惟非不得透過親友、甚或婚姻諮
      詢之機制加以化解，而未嚴重至危及婚姻關係之回復，兩
      造回復正常之夫妻關係，並非不能期待，尚難以原告主觀
      上無維持婚姻之意願，即率認兩造之情感已發生破裂，而
      無可回復，有難以維持婚姻之重大事由存在。基上所述，
      原告既無法舉證證明兩造婚姻確有民法第一千零五十二條
      第二項所定兩造婚姻客觀上有其他足以構成難以維持婚姻
      之重大事由存在（即已生破綻而無回復之希望）之事實，
      或兩造就造成該重大事由之有責程度係相同，或原告之有
      責程度為較輕之一方，則揆諸首開說明，原告所提本件離
      婚之訴，自為無理由，應予駁回。
肆、本件事證已臻明確，兩造其餘攻擊防禦方法及舉證，核與本
    件判決結果不生影響，無一一審究之必要，併此敘明。
伍、訴訟費用負擔之依據：民事訴訟法第七十八條。
中    華    民    國   100    年    11    月    17    日
                  家事法庭    法  官  王靜秋
上開正本係照原本作成。
如對本判決上訴，須於判決送達後20日之不變期間內，向本院提
出上訴狀（須附繕本）。
如委任律師提起上訴者，應一併繳納上訴審裁判費。
中    華    民    國   100    年    11    月    17    日
                              書記官  蔡秀貞